【裁判字號】    97,台上,714
【裁判日期】    970221
【裁判案由】    違反毒品危害防制條例
【裁判全文】
最高法院刑事判決              九十七年度台上字第七一四號
上  訴  人  甲○○
            乙○○
                    （
上列上訴人等因違反毒品危害防制條例案件，上訴人乙○○不服
台灣高等法院台南分院中華民國九十六年十一月十四日第二審更
審判決（九十六年度上重更(二)字第二三一號，起訴案號：台灣雲
林地方法院檢察署九十三年度偵字第二六０號），提起上訴；上
訴人甲○○部分，經原審判決後依職權逕送審判，視為被告已提
起上訴，本院判決如下：
    主  文
原判決關於甲○○部分撤銷，發回台灣高等法院台南分院。
其他上訴駁回。
    理  由
一、發回部分（即甲○○部分）：
本件原判決撤銷第一審關於上訴人甲○○部分之不當科刑判決，
改判依修正前刑法想像競合犯、牽連犯規定，從一重論處甲○○
共同販賣第一級毒品（量處無期徒刑，併科罰金新台幣一千萬元
，褫奪公權終身）罪刑，固非無見。
惟查：科刑之判決書，須將認定之事實於事實欄內詳為記載，然
後於理由內說明其所憑之依據及認定之理由，使事實與理由兩相
一致，方為適法；倘理由已加說明，而事實無此記載，則理由失
其依據，如事實之記載與理由之敘述不相符合，或理由之說明互
生齟齬，則屬理由矛盾，其判決為當然違背法令。原判決理由說
明扣案門號0000000000號電話卡一張，係侯國柱所有
；門號0000000000號之手機一支（含ＳＩＭ卡一張）
係陳智平所有；門號0000000000號、0000000
000號、0000000000號手機共三支（各含ＳＩＭ卡
一張），係甲○○所有，且皆係供本件販賣、走私、運輸海洛因
犯罪所用之物，均應依毒品危害防制條例第十九條第一項規定沒
收之（見原判決第六十頁第三行至第二十五行），但事實欄對上
開電話卡及手機如何之係供本件販賣、走私、運輸海洛因犯罪所
用等情，卻未明白認定，詳細記載，其理由之上開說明自失所依
據。又原判決事實認定本件供包裝海洛因磚用之塑膠袋、夾鍊袋
及膠帶（原判決誤繕為膠袋）係屬甲○○、乙○○所有（見原判
決第九頁第二十六行至第二十八行），但理由內則謂上開塑膠袋
等物均屬侯國柱、陳智平所有（見原判決第六十頁第三行至第五
行），對上開塑膠袋等物究屬何人所有，事實之記載與理由之說
明亦不相符合；再原判決於事實欄記載：「甲○○意圖營利，基
於走私、運輸、販賣第一級毒品海洛因之犯意，於民國九十二年
十月之前，已與寮國之毒販『山老大』（為姓名、年籍不詳之成
年華人男子）達成購買第一級毒品海洛因磚八十至一百塊之協議
，欲運送回台灣販賣給其下線……九十二年十二月十一日，甲○
○隨身攜帶美金十萬元，邀侯國柱從台灣一起搭機前往泰國轉赴
寮國永珍市，與『山老大』接洽買賣、走私及運輸第一級毒品海
洛因事宜，由甲○○支付侯國柱前往寮國的機票、食宿等費用。
『山老大』接機後，安排甲○○及侯國柱投宿永珍市某旅館，三
人在旅館內，謀議如何走私、運輸第一級毒品海洛因。期間甲○
○給付美金十萬元給『山老大』，作為購買海洛因磚之部分價金
。而侯國柱趁機向『山老大』洽商，負責運輸毒品之乙○○欲以
其購買夾藏毒品之章魚貨及包裝等費用，折合美金一萬二千元，
用以物易物方式，購買海洛因磚二塊，然後把美金一萬二千元列
為走私、運輸毒品的公款，經『山老大』同意而成交這筆毒品買
賣，並從原先欲走私來台之一百塊海洛因磚中撥出二塊賣給乙○
○，並達成運輸、走私第一級毒品海洛因之犯意聯絡……」等情
（見原判決第三頁第九行至第十三行、第四頁倒數第二行至第五
頁第十二行），復未明白認定甲○○關於販賣部分，與「山老大
」有如何之犯意聯絡及行為分擔，理由內初亦引用證人侯國柱於
原審上訴審時所證：「（你是說甲○○十萬美金是要買他自己部
分的毒品？）對」、「（被查獲是有一百塊海洛因，在一百塊中
間，你剛才說甲○○買十五塊，到底一百塊是他買的，還有乙○
○抽二塊，十萬美金是不是訂金，到底是怎樣，請你再講一次？
）十萬美金是甲○○買他自己的部分，數量有多少我不知道，但
至少有十五塊海洛因。八十五塊海洛因是『山老大』委託甲○○
幫忙運回台灣，因為甲○○手上有一份名單。乙○○二塊海洛因
是以物換物的」、「八十五塊海洛因其中二塊是乙○○以物易物
的，八十三塊海洛因是山老大委託甲○○運輸回台灣，『山老大
』有交一份貨主名單給甲○○，甲○○曾將名單拿給我看，貨主
有很多人有名字有電話，甲○○只給我看一下就收回去了」（見
原判決第二十二頁第二行至第十六行），及證人陳智平於第一審
證陳：「九十二年十二月二十八日的五、六日前某日，有一群台
灣人要參觀味丹工廠（越南廠），甲○○負責接待去唱歌，也帶
我一起去。到凌晨他帶我到味丹公司宿舍過夜，我問他為何要我
做一些莫名其妙的事情。他就從頭到尾（指走私毒品的始末）告
訴我，還說海洛因十五塊是他的，二塊是乙○○他們的……他又
說接下來的工作是要我回台灣等，把毒品分送給貨主……」（見
原判決第二十二頁第十九行至第二十七行）各等語，說明「足證
被告甲○○、侯國柱與『山老大』接洽時，雙方協議此次走私來
台之海洛因合計一百塊，其中十五塊由被告甲○○購得，另二塊
係被告乙○○以物易物方式向『山老大』購得，而被告甲○○則
先交付美金十萬元給『山老大』，充作購買海洛因磚之價金，亦
可認定」（見原判決第二十三頁第一行至第五行）。依原判決上
開事實記載及理由敘述，似認本件走私、運輸來台之一百塊海洛
因磚係「山老大」意圖販賣而自行購入後，再將其中十五塊、二
塊，分別販賣予甲○○及與乙○○所支付之章魚貨款等費用互易
，甲○○係幫「山老大」將其餘之八十三塊海洛因磚，與其及乙
○○所購得上開海洛因磚，一併走私、運輸返回台灣交予下線，
並非與「山老大」共同意圖販賣而販入前述一百塊海洛因磚。然
原判決理由嗣又謂：「……果真『山老大』僅係單純販賣海洛因
磚予被告甲○○、乙○○，又何須自被告甲○○所交付之美金十
萬元中，抽取一萬三千元交給證人侯國柱，充做本件走私、運輸
海洛因磚雜支之公款費用，而證人侯國柱事後又何以將其中之美
金四千元交給被告甲○○？顯見被告甲○○交付美金十萬元予『
山老大』，應非僅單獨購買十五塊海洛因磚，而應包括其他之用
途」、「……足認此批海洛因磚中，除二塊係被告乙○○購得，
十五塊係被告甲○○取得外，其餘八十三塊應係被告甲○○與『
山老大』共同持有，欲走私、運輸來台販售牟利」、「足認被告
甲○○確有與『山老大』基於營利之意圖，而有共同販賣第一級
毒品海洛因之犯意聯絡」（見原判決第四十二頁第十五行至第二
十一行、第四十三頁第二十三行至第二十六行、第四十四頁第九
行、第十行），似又認甲○○與「山老大」有共同基於營利而販
賣海洛因之犯意聯絡，不僅前後理由之敘述互生齟齬，後者理由
之說明亦與前開事實之記載，不盡一致，並有判決理由矛盾之違
誤。究竟甲○○與「山老大」係共同基於走私、運輸來台販售營
利之犯意聯絡，而販入上開一百塊海洛因磚，抑甲○○僅單獨基
於營利之意圖，向「山老大」販入十五塊海洛因磚？依原判決事
實欄之記載及理由說明，均尚欠明瞭，且此攸關甲○○販賣海洛
因部分之犯罪形態及情節，於其利益難謂無重大關係，原審就此
攸關法律適用之事項未進一步予以究明，於事實欄內詳為記載，
並於判決理由內為必要之敘述，遽行判決，自嫌速斷。應認原判
決關於甲○○部分仍有撤銷發回更審之原因。原判決說明甲○○
不另為無罪諭知部分，基於審判不可分原則，併予發回。
二、駁回部分（即乙○○部分）：
按刑事訴訟法第三百七十七條規定，上訴於第三審法院，非以判
決違背法令為理由，不得為之。是提起第三審上訴，應以原判決
違背法令為理由，係屬法定要件。如果上訴理由狀並未依據卷內
訴訟資料，具體指摘原判決不適用何種法則或如何適用不當，或
所指摘原判決違法情事，顯與法律規定得為第三審上訴理由之違
法情形，不相適合時，均應認其上訴為違背法律上之程式，予以
駁回。本件上訴人乙○○上訴意旨略稱：(一)、乙○○於被調查人
員拘提到案時，尚遭查扣所有非供本件犯罪使用之門號0000
000000號、ＮＯＫＩＡ廠牌手機一支，原判決理由內對該
手機究否應予發還，未予敘明，自嫌理由欠備。(二)、檢察官於案
發後認查獲之五百六十二箱章魚貨中，除夾藏有海洛因磚之三十
四箱外，餘五百二十八箱為正常魚貨，應發還予乙○○，乙○○
乃商請貨運司機潘讚成，將上開正常魚貨運至嘉義魚市場拍賣，
該項運費為新台幣一萬五千元，原判決卻誤採該項運費資為不利
於乙○○之證據，亦屬違法。(三)、依侯國柱之供述，甲○○係以
美金十萬元向「山老大」購買十五塊海洛因磚，乙○○則係以其
購買章魚貨之美金一萬二千元，向「山老大」互易換取二塊海洛
因磚。但甲○○在本件係居於主導地位，所購海洛因磚之數量又
多，其平均購得每塊海洛因磚之價格約為美金六千六百元，乙○
○僅走私、運輸海洛因磚，復係以魚貨款換取海洛因磚，其平均
每塊海洛因磚之價格卻只美金六千元，又侯國柱供陳乙○○所購
之海洛因磚係要委託甲○○出售，然乙○○與甲○○係初次認識
，對甲○○之背景、信用均不瞭解，怎敢將海洛因磚委由甲○○
販賣，侯國柱所供違反常理；另依卷附乙○○於九十二年十二月
二十七日與侯國柱之電話通訊監察譯文記載，乙○○曾對侯國柱
稱：「這樣好啦，現在年前這些事情，我不是怕，你在那邊的時
候，你有說，你那邊有錢，你先付，這樣好啦，不然貨款先付給
我，好不好」，足見乙○○與侯國柱就購買章魚貨款，原即約定
由侯國柱先行支付，侯國柱所證在其出國前即與乙○○談妥以章
魚貨款與「山老大」之海洛因磚互易，應屬不實，原審竟仍採取
侯國柱之供述資為判決之依據，並與證據法則相悖。(四)、原判決
以上開電話通訊監察譯文記載侯國柱陳稱：「那同樣東西都在，
只是角度不同而已，你那些東西也是山老大買的，不然這些錢退
還給你嗎？」等語，據認該項電話中對話之真意，應指章魚貨係
「山老大」以二塊海洛因磚換得，縱該章魚貨事後腐壞或滯銷，
亦不影響乙○○之權益。惟於上開電話通話時，「山老大」既尚
未交付毒品，若章魚貨已腐壞而無法用於夾藏毒品，如何能以之
與「山老大」互易海洛因磚，原判決之論斷顯違論理法則。(五)、
侯國柱於九十二年十二月三十日在電話中曾告訴乙○○須給付美
金一萬二千元，且該款中有美金一千二百元是要付給唐雪英。上
開美金一萬二千元如係乙○○擬向「山老大」換取二塊海洛因磚
之代價，侯國柱應於以該款支付章魚貨款後，將餘款交予「山老
大」，唐雪英何以可自其中取得美金一千二百元，足見該美金一
萬二千元是否確係乙○○向「山老大」換取二塊海洛因磚之代價
，尚非無疑，原審未予究明，顯屬違法。(六)、乙○○僅係受侯國
柱之利用而參與走私、運輸海洛因磚入境台灣，並非本件犯行之
主謀，且已坦承走私、運輸海洛因部分之犯行，又向檢察官供出
與本件案情有重要關係之待證事項及其他共犯之犯罪事證，使檢
察官得以追訴共犯甲○○、侯國柱，應依證人保護法第十四條第
一項規定減輕其刑，然原判決竟仍量處乙○○有期徒刑十三年，
較檢察官求刑之有期徒刑十二年為重，難認為適法云云。
惟查：原判決綜合全案卷證資料，本於事實審法院職權之推理作
用，認定乙○○確有其事實欄所載之犯行，因而撤銷第一審關於
乙○○部分之不當科刑判決，改判仍依修正前刑法牽連犯規定從
一重論處乙○○共同販賣第一級毒品（依證人保護法第十四條第
一項規定減輕其刑後，量處有期徒刑十三年）罪刑，已詳細說明
其理由。對依侯國柱所證其以美金一萬二千元章魚貨款，代乙○
○向「山老大」互易換得海洛因磚二塊，甲○○則係交付美金十
萬元向「山老大」購買十五塊海洛因磚等語，計算甲○○購買每
塊海洛因磚之價格約為美金六千六百六十六元，似較乙○○換得
每塊海洛因磚之價金美金六千元為貴，惟由「山老大」係自甲○
○交付之美金十萬元中，抽取美金一萬三千元交予侯國柱，充作
本件走私、運輸海洛因磚之雜支費用，侯國柱嗣又將用剩之美金
四千元交予甲○○等情觀之，如何之已足認定甲○○交予「山老
大」之美金十萬元尚有其他用途，非僅係購買海洛因磚之對價；
乙○○於偵查中之供述，如何已符合證人保護法第十四條第一項
之規定而應依該條項減輕其刑；如何經審酌乙○○之惡性、犯罪
情節均不輕等一切情狀，認量處有期徒刑十三年為適當；公訴人
請求判處乙○○有期徒刑十二年，如何之顯屬過輕而無足取，亦
皆已詳加說明。乙○○上訴意旨對原審之論斷，究有何違背經驗
法則或論理法則等違法情形，並未依據卷內資料為具體之指摘，
上訴意旨(三)、(六)徒執陳詞，以依侯國柱之供述，甲○○係以美金
十萬元向「山老大」購得十五塊海洛因磚，較之其以美金一萬二
千元章魚貨款向「山老大」換得二塊海洛因磚為貴，所證違反常
理而為不實，原判決竟仍採為證據；其僅參與部分犯行，且非主
謀，又已坦承部分犯行，應有證人保護法第十四條第一項減輕其
刑規定之適用，原判決竟量處較檢察官求處為重之徒刑云云，據
以指摘原判決為違背法令，係以自己主觀之說詞，對原審採證認
事及量刑裁量權之適法行使，並已於判決內說明之事項，漫事指
摘，復為單純之事實上爭辯，依首開說明，自難認係適法之第三
審上訴理由。且按：(一)、原判決既未認定扣案乙○○所有門號0
000000000號、ＮＯＫＩＡ廠牌手機一支，係供本件犯
罪所用之物，而未宣告沒收，雖未同時諭知發還，但尚難指於法
有違；又依卷內資料，侯國柱雖供稱：「（乙○○有無跟你說，
要海洛因做何事？）他沒有說要做什麼，乙○○本身也沒有下手
去賣這兩塊海洛因磚，因為工資都是要向甲○○領的，等於乙○
○的兩塊海洛因磚都是要託甲○○去處理，出來的錢再發給我們
」，但此情均為甲○○、乙○○所否認，侯國柱所供乙○○換得
之二塊海洛因磚要委託甲○○處理云云，顯係其個人片面、臆測
之詞，難認為真實，原審復未採取侯國柱上開供述作為判決之證
據；再原判決援引證人潘讚成於法務部調查局中部地區機動工作
組之證述，乃在證明夾藏本件海洛因磚之章魚貨，於高雄市前鎮
區新港碼頭起岸後，係由潘讚成駕駛冷凍貨櫃車，沿國道一號高
速公路運至晶品股份有限公司卸貨，旋為調查人員查獲，並自該
魚貨中取出一百塊海洛因磚，及乙○○於卸貨前曾二次與潘讚成
電話聯繫等事實，至乙○○支付予潘讚成之新台幣一萬五千元，
究係全部運費，抑僅係將正常魚貨運至嘉義魚市場之運費，因與
乙○○究有無本件販賣、走私、運輸毒品犯行並無關聯，原審對
此雖未予究明，於判決結果顯無影響，亦不得資為提起第三審上
訴之理由。(二)、依卷附乙○○於九十二年十二月二十七日與侯國
柱之電話通訊監察譯文記載，乙○○當時固向侯國柱稱：「你在
那邊的時候，你有說，你那邊有錢，你先付，這樣好啦，不然貨
款先付給我，好不好」，但侯國柱旋向乙○○表示：「那同樣東
西都在，只是角度不同而已，你那些東西也是山老大買的，不然
這些錢退還給你嗎？」，亦即侯國柱於電話中已指明本件供夾藏
毒品用之章魚貨款美金一萬二千元雖先由乙○○支付，然該貨款
既已由侯國柱代乙○○徵得「山老大」之同意，以互易方式換得
二塊海洛因磚，則嗣該章魚貨是否腐壞或有滯銷情形，即與乙○
○無涉，亦難僅憑上開乙○○於電話中之對話，遽認侯國柱原即
與乙○○約定由侯國柱先行支付該筆章魚貨款；又依卷存電話通
訊監察譯文記載及侯國柱之證述，「山老大」係由甲○○交付之
美金十萬元中，抽取美金一萬三千元交予侯國柱，俾供作雜支等
費用，侯國柱亦係擬由該項費用中取出美金一千二百元交予在越
南代為採購章魚貨之唐雪英，上訴意旨(四)指其於撥打電話與侯國
柱通話時，毒品尚未交付，若其所購章魚貨已腐壞，如何與「山
老大」互易海洛因，上訴意旨(五)誤指侯國柱係由乙○○向「山老
大」互易海洛因之章魚貨款中抽取美金一千二百元交予唐雪英各
云云，均不無誤會。綜上所述，乙○○上訴意旨所指，與法律規
定得為第三審上訴理由之違法情形不相適合，其上訴違背法律上
之程式，應予駁回。
據上論結，應依刑事訴訟法第三百九十五條前段、第三百九十七
條、第四百零一條，判決如主文。
中    華    民    國  九十七  年    二    月  二十一  日
                      最高法院刑事第九庭
                          審判長法官  謝  俊  雄
                                法官  陳  世  雄
                                法官  魏  新  和
                                法官  吳  信  銘
                                法官  徐  昌  錦
      本件正本證明與原本無異
                                      書  記  官
中    華    民    國  九十七  年    二    月  二十二  日
                                                      Ｋ


司法院資訊處製作；財團法人民間司法改革基金會備份。
